【裁判字號】    90,重上更(三),222
【裁判日期】    901023
【裁判案由】    違反森林法
【裁判全文】
臺灣高等法院臺南分院刑事判決          九十年度重上更(三)字第二二二號    Ｇ
      上  訴  人  臺灣臺南地方法院檢察署檢察官
      被      告  庚  ○
      選任辯護人  蔡  淑  文
右上訴人因被告違反森林法案件，不服臺灣臺南地方法院八十四年度訴字第一三八五
號中華民國八十四年十月三十日第一審判決（起訴案號：臺灣臺南地方法院檢察署八
十四年度偵字第四九三八號），提起上訴，判決後由最高法院第三次發回更審，本院
判決如左：
      主      文
原判決關於庚○部份撤銷。
庚○共同於他人森林內，自墾植及設置工作物，處有期徒刑拾月，減為有期徒刑伍
月，如易科罰金以參佰元折算壹日，緩刑肆年。
如附圖一橫紋線所示墾植物茶園面積壹點柒伍公頃，檳榔樹面積肆點肆柒公頃，暨附
圖二斜線所示住宅壹棟壹伍柒點柒陸平方公尺、車棚壹座面積肆玖點貳貳平公方尺均
沒收。
      事      實
一、庚○之胞兄賴正義（已歿）向林務局楠濃林區管理處（下稱林管處）簽訂保育契
    約，保育玉井事業區第四十四、四十五、四十六林班面積四‧０六公頃，種植
    竹後，庚○、賴正義兄弟竟自七十九年初起，無正當權源，亦未經玉井事業林區
    管理處許可，擅自墾植該林區管理處第四十五林班之國有林地（非保安林地）內
    ，如附圖一橫紋線部分所示種植檳榔樹四‧四七公頃、茶園面積一‧七五公頃，
    並在該墾植地上原有工寮邊加蓋設置工作物即如附圖二斜線部分所示住宅一棟面
    積一五七‧七六平方公尺、車棚一座面積四．九二二平方公尺，合計共占用面積
    六‧二二公頃（公訴人誤為一‧七二公頃）。嗣賴正義死亡後工作物部分交由賴
    榮宗使用，庚○仍繼續栽種檳榔樹等植物。
三、案經臺灣省農林廳林務局嘉義林區管理處訴由臺南縣警察局玉井分局報請臺灣臺
    南地方法院檢察署檢察官偵查起訴。
      理      由
一、訊之被告庚○對其與其兄賴正義未經許可，擅自於附圖橫紋線部分所示，嘉義林
    區管理處第四十五林班國有林地，種植檳榔、茶園等事實供認不諱，惟矢口否認
    有墾植及設置住宅之行為，辯稱：所設置住宅係丁○○七十年讓渡其兄時即建造
    ，又系爭林地之竹林係林管處於七十七年、七十八年准許第三人採伐時所砍伐，
    其兄係於砍伐後才栽種茶葉及檳榔樹，伊係七十九年才上山幫忙，且林管處未設
    界址，以致占用位置與承租位置不符，且承租部分位處斷崖，無法墾植，伊並不
    知所承租之位置不對云云。
二、經查：
  (一)右揭事實業據被告庚○於警訊及偵查中供承在卷，核與林管處臺南工作站玉井分
    站技術士陳文頂指訴及該管理處承辦人葉崇誠、蔡政旺；與參與指界測量之工作
    人員丙○○、乙○、庚○風、己○○證述情節相符，並有嘉義林區管理處森林被
    害告訴書、該管理處八十四年十月十二日嘉南業字第三八０九號函附濫墾林地測
    量位置圖及照片多幀附卷可稽，由其擅自墾植位置，據證人即當時承辦人己○○
    到庭結證稱：「我記得有一工寮在我測量的北邊，不是在我測量範圍內」等語（
    詳本審九十年九月十九日訊問筆錄），並參照附圖所示觀之，尚與其承租林地之
    位置顯然有別，要難認係出於占用錯誤所致。又被告未經許可，擅自墾植該林區
    管理處第四十五林班之國有林地保安林之時間，依卷附玉井事業區第四十五林班
    之立體照片判釋圖拍攝時間七十七年十一月二十三日僅有建物一棟，週邊林相完
    整，而八十年十一月二十八日再拍攝時，原建物旁已另有新建物，該建物又分為
    二部分，住址臺南縣楠西鄉楠西村香蕉山三十一之二十七號，即斜線部分為被告
    所使用，另臺南縣楠西鄉楠西村香蕉山三十一之二十八號部分為賴正義之子賴榮
    宗使用。經證人戊○○到庭結證屬實，復有玉井事業區第四十五林班之立體照片
    判釋圖八張，與嘉義林區管理處甲○○○○九十年八月二十九日以九十嘉玉業字
    第三０三三號函送新舊房舍平面圖在卷可按。
  (二)被告自承該林地之竹木於七十八年之後砍伐，而又供認其兄自七十年即自丁○○
    處受讓，足見竹木砍伐於賴正義受讓之後，此由卷附玉井事業區第四十五林班之
    立體照片判釋圖拍攝時間七十七年十一月二十三日僅有建物一棟，週邊林相完整
    ，而八十年十一月二十八日再拍攝時，原建物旁已另有新建物可以證明。又上開
    證人葉崇誠、蔡政旺於原審即證稱：「檳榔樹齡有三至七年，茶樹亦有五年之久
    」（詳見原審卷第三四頁），證人葉崇誠於本院更一審亦再一次肯定指出被告所
    栽植之樹木在三至七年（詳見本院更一審八十六年二月四日訊問筆錄），參以被
    告係自七十九年二月十五日才遷入山上，而砍伐竹木之目的當係種植檳榔及茶樹
    ，足見竹木之砍伐及檳榔、茶樹之種植，當係被告兄弟於七十九年初為之，住處
    房屋亦當為管理檳榔、茶樹所設置。
  (三)又上開林班之竹林採伐係自七十七年有九月五日起至七十八年二月四日止，因採
    收期間遇雨，採運期限延至七十八年十月五日止完成採伐，嗣又補足採運期限四
    十九天，即自七十八年十月六日起至七十八年十一月二十三日止，有嘉義林區臺
    南工作站函可佐（詳本院上更二審卷第四十八頁），戊○○並立切結採伐後一年
    內復舊造林，而所謂復舊造林，只順其採伐後麻竹頭自生萌芽，並非重新再裁種
    ，原有之麻竹尚留其頭部，並非完全砍除，以便使其再長新芽，因而上開林地於
    上開期間縱已採伐完畢，應會再吐新芽，仍屬於土地上有森林之存在，並有嘉義
    縣林區管理處甲○○○○０三四三、０四一０、０五０六號函附卷參照（詳本院
    上更二審卷第六三、七四、七八頁）。是被告所辯係戊○○採伐時林務人員指界
    錯誤，亦不解免其未經許可，擅自墾植該林區管理處第四十五林班之國有林地之
    罪責。
  (四)被告庚○建築其臺南縣楠西鄉楠西村香蕉山三十一之二十七號房屋，係七十九年
    二月十五日才遷入，詳如前述，並有其戶籍登記簿謄本在卷可按，雖辯稱所住之
    住宅係丁○○七十年讓渡其兄時即建造，非其所設置一節，自與前述玉井事業區
    第四十五林班之立體照片判釋圖不合，顯係諉過卸責之詞，殊不足採。至於證人
    許契於本院上更二審調查中證稱「庚○在那邊住約二十年了」，證人陳世寶亦證
    稱「庚○在那邊居住約二十年，有翻修房子一次」等語甚詳在卷足稽（詳本院上
    更二審卷第三七頁），顯見被告庚○再除另建新屋外，並曾重新翻修原向丁○○
    讓受之房屋，是其前開新設置工作物，核與其兄長賴正義於七十年間向丁○○讓
    渡之建物無涉。
  (五)綜上所述，被告庚○上開所辯各情，應係卸責之詞，不足採信。本件事證已臻明
    確，被告庚○之犯行，堪予認定。
三、按行為後法律有變更者，適用裁判時之法律。但裁判前之法律有利於行為人者，
    適用最有利行為人之法律，刑法第二條第一項定有明文。本案被告犯時行為時為
    七十九年間，而森林法第五十一條第一項規定：「於他人森林或林地內，擅自墾
    殖或占用者，處六月以上五年以下有期徒刑，得併科三萬元以下罰金。」已於八
    十七年五月二十七日經總統公布修正為：「於他人森林或林地內，擅自墾殖或占
    用者，處六月以上五年以下有期徒刑，得併科新臺幣六十萬元以下罰金。」並於
    同年月二十九日生效在案。依此法律變更，自應適用前法有利於被告。又刑法第
    四十一條經修正規定：「犯最重本刑為五年以下有期徒刑以下之刑之罪，而受六
    個月以下有期徒刑或拘役之宣告，因身體、教育、職業、家庭之關係或其他正當
    事由，執行顯有困難者，得以一元以上三元以下折算一日，易科罰金。但確因不
    執行所宣告之刑，難收矯正之效，或難以維持法秩序者，不在此限。」並經總統
    於九十年一月十日公布施行在案。依此法律變更，則應適用後法有利於被告。
四、核被告庚○所為，係犯修正前森林法第五十一條第一項之罪。庚○與其兄賴正義
    互有犯意聯絡及行為分擔，均為共同正犯。原審以被告罪證明確，因予論罪科刑
    ，並量處有期徒刑拾月，緩刑肆年，固非無見，惟查：(一)被告係與其兄共犯本罪
    ，尚不能因其兄已歿而不論，原審漏未將其兄賴正義論為共同正犯，尚有未洽。
    (二)被告犯罪時間為七十九年二月，原審誤為八十二年始犯罪，且未依中華民國八
    十年罪犯減刑條例與予減刑，亦有未合。(三)原判決雖諭知將本件被告等所濫墾之
    茶樹、檳榔樹及工作物工寮、房屋沒收，然並未具體記載其位置、面積工作物房
    屋、車棚之棟（間）數，日後執行勢必滋生疑義，仍有未洽。(四)森林法第五十一
    條第一項已於八十七年五月二十七日經總統公布修正；刑法第四十一條亦於九十
    年一月十日公布修正，原判決不及審酌，仍有未合。檢察官上訴意旨，指摘原判
    決諭知被告庚○緩刑不當，雖無理由，然原判決既有可議，自屬無可維持，應由
    本院將原判決關於庚○部分撤銷改判，以期適法。爰審酌被告庚○因耕種山地而
    貪圖不法利益之犯罪動機、目的、犯罪所生實害及犯罪後砌詞強辯態度不佳等一
    切情狀，量處有期徒刑十月，以資懲儆。又查被告庚○犯罪時間係在七十九年十
    月三十一日以前，所犯之罪合於中華民國八十年罪犯減刑條例所規定減刑之要件
    ，爰就所宣告之刑，減刑二分之一為有期徒刑五月，並諭知如易科罰金以三百元
    折算一日之標準。復查其未曾受有期徒刑以上刑之宣告，有臺灣高等法院被告全
    國前案紀錄表在卷可稽，素行尚屬良好，其兄確有向玉井事業林區管理處承租墾
    植林地（現為賴正義之子賴榮宗承租），此有林管處國有森林用地出租造林契約
    書影本一本附卷可稽，並經林管處函覆在卷，參以其係本著幫忙其兄之心參與，
    原審亦認對其有諭知緩刑之必要，因而雖其共犯之罪責無法解免，然其情節尚非
    重大，因認其受本件偵審及科刑之教訓，當知所警惕，而無再犯之虞，因認其所
    宣告之刑，以暫不執行為適當，爰併諭知緩刑四年，以勵自新。
五、被告庚○擅自墾植如附圖一橫紋線部分所示墾植物茶園面積一‧七五公頃，檳榔
    樹面積四‧四七公頃，及在其墾植地內設置之工作物住宅一棟面積一五七．七六
    平方公尺、車棚一座面積四九．二二平公方尺，均應併依修正前森林法第五十一
    條第四項規定宣告沒收之。
據上論斷，應依刑事訴訟法第三百六十九條第一項前段、第三百六十四條、第二百九
十九條第一項前段，森林法第五十一條第一項、第四項，刑法第二條第一項、第十一
條前段、第二十八條、第四十一條第一項前段、第七十四條第一款，中華民國八十年
罪犯減刑條例第二條第一項第二款第三目、第四條第二項、第八條，罰金罰鍰提高標
準條例第二條，判決如主文。
本案經檢察官曾顯智到庭執行職務。
中    華    民    國      九十      年      十      月      二十三      日
                                  臺灣高等法院臺南分院刑事第五庭
                                      審判長法官  茆    臺    雲
                                            法官  董武    全
                                            法官  李    文    福
右正本證明與原本無異。
如不服本判決，應於判決送達後十日內向本院提出上訴狀，其未敘述理由者並應於提
出上訴狀後十日內向本院補提理由書（應附繕本)。
                                      法院書記官  李    良    倩
中    華    民    國      九十      年      十      月      二十五      日
附錄：本判決論罪法條
森林法第五十一條第一項：於他人森林內，擅自墾植或設置工作物者，處六月以上五
                        年以下有期徒刑，得併科三萬元以下罰金。


司法院資訊處製作；財團法人民間司法改革基金會備份。
